ACORDAO-COMPLETO-2417595

ACÓRDÃO 8046/2020 ATA 25/2020 - SEGUNDA CÂMARA

VISTOS, relatados e discutidos estes autos que, no presente momento, tratam de embargos de declaração opostos pela Diretoria-Geral do Senado Federal em face do Acórdão 5.732/2020 prolatado pela 2ª Câmara do TCU no sentido da ilegalidade do ato inicial de aposentadoria em favor de Jadson Medeiros de Morais;
ACORDAM os Ministros do Tribunal de Contas da União, reunidos em Sessão da 2ª Câmara, ante as razões expostas pelo Relator, em:
9.1. conhecer dos presentes embargos de declaração opostos pela Diretoria-Geral do Senado Federal em face do Acórdão 5732/2020-TCU-Segunda Câmara, nos termos do art. 34 da Lei nº 8.443, de 1992, e do art. 287 do RITCU, para, no mérito, dar-lhes o suscitado provimento; devendo, assim, o Acórdão 5732/2020-TCU-Segunda Câmara passar a contar com a seguinte redação:
" (...)  9.1. considerar legais os atos de aposentadorias em favor de Jadson Medeiros de Morais (à Peça 4 sob o nº 30734703-04-2014-000452-9) e de Marcos Antônio de Medeiros Parente (à Peça 6 sob o nº 30734703-04-2014-000409-0) , concedendo-lhe o respectivo registro;
9.2. considerar ilegais os atos de aposentadoria em favor de Francisca de Lourdes Nunes Pereira (à Peça 2 sob o nº 30734703-04-2014-000379-4) , Gilson Luiz Paraguassu Bastos (à Peça 3 sob o nº 30734703-04-2014-000395-6) e José Dantas Pimentel (à Peça 5 sob o nº 30734703-04-2014-000407-3) , para lhes negar o respectivo registro, deixando, todavia, de determinar a imediata cessação dos pagamentos inerentes aos 'quintos' de função em respeito à decisão prolatada pelo STF no bojo do RE 638.115-CE;
9.3. dispensar o ressarcimento das quantias percebidas indevidamente, mas de boa-fé, em consonância com a Súmula n.º 106 do TCU; 
9.4. determinar que, no prazo de 15 (quinze) dias contados da ciência desta deliberação, a administração do Senado Federal adote as seguintes medidas: 
9.4.1. dê ciência desta deliberação aos interessados indicados pelo item 9.2 deste Acórdão no prazo de 30 (trinta) dias;  
9.4.2. reavalie e, se for o caso, promova a efetiva alteração da parcela inerente à incorporação de 'quintos' de função originalmente concedida diante da eventual necessidade de absorção dessa parcela pelas subsequentes modificações legais produzidas sobre a estrutura remuneratória da correspondente carreira, em sintonia, assim, com a deliberação proferida pelo Supremo Tribunal Federal no bojo do RE 638.115 durante a Sessão de 18/12/2019; devendo se manifestar anual e conclusivamente sobre o cumprimento, ou não, desse item do acórdão em item específico no seu Relatório de Gestão em cada exercício financeiro; 
9.4.3. promova a efetiva implementação das futuras absorções da parcela inerente à incorporação de 'quintos' de função em face das supervenientes modificações legais produzidas sobre a estrutura remuneratória da correspondente carreira, em observância, então, à deliberação proferida pelo Supremo Tribunal Federal no bojo do RE 638.115 durante a Sessão de 18/12/2019; devendo se manifestar anual e conclusivamente sobre o cumprimento, ou não, desse item do acórdão em item específico no seu Relatório de Gestão em cada exercício financeiro; 
9.5. determinar que o órgão de controle interno junto ao Senado Federal verifique o efetivo cumprimento dos itens 9.4.2 e 9.4.3 deste Acórdão, devendo se manifestar anual e conclusivamente sobre o aludido cumprimento, ou não, desses itens do acórdão em item específico no seu Relatório de Auditoria de Gestão a partir da análise do correspondente Relatório de Gestão em cada exercício financeiro; 
9.6. determinar que a unidade técnica adote as seguintes medidas: 
9.6.1. envie a cópia do presente Acórdão, com o Relatório e a Proposta de Deliberação, à administração e, ainda, ao órgão de controle interno do Senado Federal, para ciência e efetivo cumprimento aos itens 9.4 e 9.5 deste Acórdão;¿e 
9.6.2. arquive o presente processo, sem prejuízo de promover o acompanhamento das medidas assinaladas pelo item 9.4 deste Acórdão, representando ao TCU, se necessário."; e
9.2. enviar a cópia do presente Acórdão, com o Relatório e a Proposta de Deliberação, à ora embargante, para ciência e eventuais providências.

Embargos de declaração opostos pela Diretoria-Geral do Senado Federal, em face do Acórdão 5.732/2020 prolatado pela 2ª Câmara do TCU no sentido da ilegalidade do ato inicial de aposentadoria deferido pela administração do Senado Federal em favor de Jadson Medeiros de Morais.

Segunda Câmara

Senado Federal.

3. Embargante: Diretoria-Geral do Senado Federal.
3.1. Interessados: Francisca de Lourdes Nunes Pereira (CPF XXX.135.651-XX); Gilson Luiz Paraguassu Bastos (CPF XXX.260.601-XX); Jadson Medeiros de Morais (CPF XXX.808.061-XX); José Dantas Pimentel (CPF XXX.196.781-XX); Marcos Antônio de Medeiros Parente (CPF XXX.803.783-XX).

13.1. Ministros presentes: Ana Arraes (Presidente), Augusto Nardes, Aroldo Cedraz e Raimundo Carreiro.
13.2. Ministros-Substitutos presentes: Marcos Bemquerer Costa e André Luís de Carvalho (Relator).

ACORDAO-COMPLETO-2461572

Acórdão 5878/2021 - Segunda Câmara

ANDRÉ DE CARVALHO

Ministro-Substituto André Luís de Carvalho.

Trata-se, no presente momento, de embargos de declaração opostos pela Diretoria-Geral do Senado Federal em face do Acórdão 5.732/2020 prolatado pela 2ª Câmara do TCU no sentido da ilegalidade do ato inicial de aposentadoria em favor de Jadson Medeiros de Morais.
2.	O referido Acórdão 5.732 foi proferido pela 2ª Câmara do TCU, durante a Sessão de 26/5/2020, nos seguintes termos:
" (...)  9.1. considerar legal o ato de aposentadoria em favor de Marcos Antônio de Medeiros Parente (à Peça 6 sob o nº 30734703-04-2014-000409-0) , concedendo-lhe o respectivo registro;
9.2. considerar ilegais os atos de aposentadoria em favor de Francisca de Lourdes Nunes Pereira (à Peça 2 sob o nº 30734703-04-2014-000379-4) ; Gilson Luiz Paraguassu Bastos (à Peça 3 sob o nº 30734703-04-2014-000395-6) ; Jadson Medeiros de Morais (à Peça 4 sob o nº 30734703-04-2014-000452-9) ; e José Dantas Pimentel (à Peça 5 sob o nº 30734703-04-2014-000407-3) , negando-lhes o respectivo registro, deixando, todavia, de determinar a imediata cessação dos pagamentos inerentes aos 'quintos' de função em respeito à decisão prolatada pelo STF no bojo do RE 638.115-CE;
9.3. dispensar o ressarcimento das quantias percebidas indevidamente, mas de boa-fé, em consonância com a Súmula n.º 106 do TCU; 
9.4. determinar que, no prazo de 15 (quinze) dias contados da ciência desta deliberação, a administração do Senado Federal adote as seguintes medidas: 
9.4.1. dê ciência desta deliberação aos interessados indicados pelo item 9.2 deste Acórdão no prazo de 30 (trinta) dias;  
9.4.2. reavalie e, se for o caso, promova a efetiva alteração da parcela inerente à incorporação de 'quintos' de função originalmente concedida diante da eventual necessidade de absorção dessa parcela pelas subsequentes modificações legais produzidas sobre a estrutura remuneratória da correspondente carreira, em sintonia, assim, com a deliberação proferida pelo Supremo Tribunal Federal no bojo do RE 638.115 durante a Sessão de 18/12/2019; devendo se manifestar anual e conclusivamente sobre o cumprimento, ou não, desse item do acórdão em item específico no seu Relatório de Gestão em cada exercício financeiro; 
9.4.3. promova a efetiva implementação das futuras absorções da parcela inerente à incorporação de 'quintos' de função em face das supervenientes modificações legais produzidas sobre a estrutura remuneratória da correspondente carreira, em observância, então, à deliberação proferida pelo Supremo Tribunal Federal no bojo do RE 638.115 durante a Sessão de 18/12/2019; devendo se manifestar anual e conclusivamente sobre o cumprimento, ou não, desse item do acórdão em item específico no seu Relatório de Gestão em cada exercício financeiro; 
9.5. determinar que o órgão de controle interno junto ao Senado Federal verifique o efetivo cumprimento dos itens 9.4.2 e 9.4.3 deste Acórdão, devendo se manifestar anual e conclusivamente sobre o aludido cumprimento, ou não, desses itens do acórdão em item específico no seu Relatório de Auditoria de Gestão a partir da análise do correspondente Relatório de Gestão em cada exercício financeiro; 
9.6. determinar que a unidade técnica adote as seguintes medidas: 
9.6.1. envie a cópia do presente Acórdão, com o Relatório e a Proposta de Deliberação, à administração e, ainda, ao órgão de controle interno do Senado Federal, para ciência e efetivo cumprimento aos itens 9.4 e 9.5 deste Acórdão;¿e 
9.6.2. arquive o presente processo, sem prejuízo de promover o acompanhamento das medidas assinaladas pelo item 9.4 deste Acórdão, representando ao TCU, se necessário."
3.	Todavia, inconformada, a Diretoria-Geral do Senado Federal acostou os seus embargos de declaração à Peça 18, por intermédio da Advocacia do Senado Federal, tendo, em suma, assinalado a subsistência de contradição no referido Acórdão 5732/2020-TCU-Segunda Câmara, ao ter anunciado, mas não ter acompanhado, a proposta da unidade técnica no sentido da legalidade, com o respectivo registro, para o ato de aposentadoria em favor de Jadson Medeiros de Morais.
É o Relatório.

não há.

Não atuou.

EMBARGOS DE DECLARAÇÃO. APOSENTADORIA. ACÓRDÃO 5.732/2020-TCU-2ª CÂMARA. CONTRADIÇÃO. CONHECIMENTO. PROVIMENTO. LEGALIDADE E REGISTRO DO ATO. COMUNICAÇÃO.

APOSENTADORIA (APOS)

Secretaria de Fiscalização de Pessoal (Sefip).

Trata-se, no presente momento, de embargos de declaração opostos pela Diretoria-Geral do Senado Federal em face do Acórdão 5.732/2020 prolatado pela 2ª Câmara do TCU no sentido da ilegalidade do ato inicial de aposentadoria em favor de Jadson Medeiros de Morais.
2.	Os presentes embargos devem ser, preliminarmente, conhecidos pelo TCU, por atenderem aos requisitos legais e regimentais de admissibilidade, para, no mérito, receberem o subsequente provimento e, assim, o TCU passar a assinalar a legalidade em prol do aludido ato de aposentadoria.
3.	Como visto, durante a Sessão de 26/5/2020, o referido Acórdão 5.732 teria sido proferido pela 2ª Câmara do TCU no sentido de, entre outras medidas, anotar a suposta ilegalidade do ato de aposentadoria em favor de Jadson Medeiros de Morais, negando-lhe o respectivo registro, e, para tanto, teria sido conduzida a seguinte fundamentação: 
" (...) Trata-se de aposentadorias deferidas pela administração do Senado Federal sob as seguintes condições:
	Peça
	Beneficiários
	Data de Nascimento
	Tipo de Ato e
de Aposentadoria
	Vigência
	Enviado
ao TCU

	2
	Francisca de Lourdes Nunes Pereira
	17/11/1949
	Inicial por
Aposentadoria Voluntária
	14/11/2014
	7/12/2015

	3
	Gilson Luiz Paraguassu Bastos
	14/12/1963
	Inicial por
Aposentadoria Voluntária
	24/11/2014
	23/2/2016

	4
	Jadson Medeiros de Morais
	10/9/1964
	Inicial por
Aposentadoria Voluntária
	18/12/2014
	28/9/2015

	5
	José Dantas Pimentel
	14/10/1950
	Inicial por
Aposentadoria Voluntária
	24/11/2014
	19/2/2016

	6
	Marcos Antônio de Medeiros Parente
	6/4/1952
	Inicial por
Aposentadoria Voluntária
	1/12/2014
	22/10/2015

2.	Como visto, após a análise final do feito, a Sefip pugnou pela legalidade da aposentadoria em favor de Marcos Antônio de Medeiros Parente, tendo, nos demais atos, detectado, contudo, a indevida incorporação da vantagem como "quintos" de função após o advento da Lei n.º¿9.624, de 1998, "em desacordo com o entendimento do Supremo Tribunal Federal e a jurisprudência mais recente deste Tribunal".
3.	De todo modo, após a análise final do feito à Peça 11, a Sefip pugnou pela ilegalidade dessas aposentadorias, tendo o MPTCU anuído a essa proposta.  
4.	O TCU pode incorporar o parecer da Sefip a estas razões de decidir. 
5.	Ao discorrer sobre a vantagem inerente à incorporação de "quintos" de função, a Sefip destacou que teria sido observada a eventual ilegalidade na aludida parcela, já que a percepção de "quintos" de função no presente caso concreto não estaria amparada pela jurisprudência do TCU (v.g.: Decisão 925/1999 e Acórdãos 731/1003 e 732/2003, do Plenário) nem alinhada com o entendimento do STF (v.g.: RE 638.115/CE sob a relatoria do Ministro do STF Gilmar Mendes) no sentido de admitir a incorporação ou a atualização da vantagem como "quintos" transformada em VPNI pelo art. 62-A da Lei nº 8.112, de 1990, somente até o dia 8/4/1998, em consonância com o art.¿3º, da Lei n.º 9.624, de 1998.  
6.	Bem se sabe, nesse ponto, que a jurisprudência do TCU estaria firmada no sentido da impossibilidade da incorporação de "quintos" pelo exercício de funções públicas no período compreendido entre a promulgação da Lei nº 9.624, de 8/4/1998, e a edição da MP nº 2.225-48, de 4/9/2001, a exemplo do Acórdão 2444/2015-TCU-Plenário, e dos Acórdãos 5.380/2016 e 8.788/2016, da 2ª Câmara, estando esse entendimento em consonância com a então jurisprudência do Supremo Tribunal Federal - STF (v.g.: RE 638.115-CE e MS 25.763-DF) . 
7. 	Ocorre, contudo, que, no julgamento do RE 638.115-CE durante a Sessão de 18/12/2019, o STF proferiu o seguinte pronunciamento: 
	" (...) Decisão: Inicialmente, o Tribunal, por maioria, resolvendo questão de ordem suscitada pelo Ministro Dias Toffoli (Presidente) , deliberou que, para a modulação dos efeitos de decisão em julgamento de recursos extraordinários repetitivos, com repercussão geral, nos quais não tenha havido declaração de inconstitucionalidade de ato normativo, é suficiente o quórum de maioria absoluta dos membros do Supremo Tribunal Federal, vencido o Ministro Marco Aurélio, que diverge quanto à formulação da questão de ordem e quanto ao seu mérito. Votaram na questão de ordem os Ministros Luiz Fux e Roberto Barroso. Na sequência, o Ministro Dias Toffoli (Presidente) proclamou o resultado do julgamento deste recurso, ocorrido na sessão virtual de 11.10.2019 a 17.10.2019: 
	'O Tribunal, por maioria, acolheu parcialmente os embargos de declaração, com efeitos infringentes, para reconhecer indevida a cessação imediata do pagamento dos quintos quando fundado em decisão judicial transitada em julgado, vencida a Ministra Rosa Weber, que rejeitava os embargos. No ponto relativo ao recebimento dos quintos em virtude de decisões administrativas, o Tribunal, em razão de voto médio, rejeitou os embargos e, reconhecendo a ilegitimidade do pagamento dos quintos, modulou os efeitos da decisão de modo que aqueles que continuam recebendo até a presente data em razão de decisão administrativa tenham o pagamento mantido até sua absorção integral por quaisquer reajustes futuros concedidos aos servidores. Os Ministros Ricardo Lewandowski e Celso de Mello proviam os embargos de declaração e modulavam os efeitos da decisão em maior extensão. Ficaram vencidos, nesse ponto, os Ministros Marco Aurélio e Rosa Weber. Por fim, o Tribunal, por maioria, também modulou os efeitos da decisão de mérito do recurso, de modo a garantir que aqueles que continuam recebendo os quintos até a presente data por força de decisão judicial sem trânsito em julgado tenham o pagamento mantido até sua absorção integral por quaisquer reajustes futuros concedidos aos servidores, vencidos os Ministros Marco Aurélio e Rosa Weber. Tudo nos termos do voto do Relator. Afirmaram suspeição os Ministros Luiz Fux e Roberto Barroso'. Ausente, justificadamente, nesta assentada, o Ministro Celso de Mello. Plenário, 18.12.2019."
8.	Bem se vê, então, que o STF teria passado a considerar indevida a imediata cessação do pagamento dos "quintos" de função, quando estiver fundado em decisão judicial transitada em julgado, e, a despeito de reconhecer a ilegitimidade do pagamento dos "quintos", passou a modular os efeitos da decisão no sentido de admitir a manutenção do correspondente pagamento, até a integral absorção pelos subsequentes reajustes concedidos aos servidores, para os atuais beneficiários da subjacente vantagem por decisão administrativa ou judicial sem o trânsito em julgado. 
9.	A despeito, pois, de restar configurada a eventual ilegalidade na correspondente parcela dos "quintos" de função, mas, decorrendo a aludida vantagem de decisão administrativa (Peça 6, p. 12-14) em sintonia com a referida decisão do STF, o TCU deve deixar de determinar a imediata cessação dos pagamentos inerentes a esses "quintos" de função. 
10.	De toda sorte, o TCU deve determinar que a administração do Senado Federal adote as seguintes medidas: 
	(a) reavalie e, se for o caso, promova a efetiva alteração da parcela inerente à incorporação de "quintos" de função originalmente concedida diante da eventual necessidade de absorção dessa parcela pelas subsequentes modificações legais produzidas sobre a estrutura remuneratória da correspondente carreira, em sintonia, assim, com a deliberação proferida pelo Supremo Tribunal Federal no bojo do RE 638.115 durante a Sessão de 18/12/2019; devendo se manifestar anual e conclusivamente sobre o cumprimento, ou não, desse item do acórdão em item específico no seu Relatório de Gestão em cada exercício financeiro;¿e 
	(b) promova a efetiva implementação das futuras absorções da parcela inerente à incorporação de "quintos" de função em face das supervenientes modificações legais produzidas sobre a estrutura remuneratória da correspondente carreira, em observância, então, à deliberação proferida pelo Supremo Tribunal Federal no bojo do RE 638.115 durante a Sessão de 18/12/2019; devendo se manifestar anual e conclusivamente sobre o cumprimento, ou não, desse item do acórdão em item específico no seu Relatório de Gestão em cada exercício financeiro. 
11.	O TCU deve determinar, ainda, que o órgão de controle interno junto ao Senado Federal se manifeste anual e conclusivamente sobre o referido cumprimento, ou não, das aludidas medidas em item específico no seu Relatório de Auditoria de Gestão a partir da análise do Relatório de Gestão em cada exercício financeiro.
12.	Diante, enfim, da entrada dos aludidos ato de aposentadoria no TCU há menos de 5 anos, não seria necessária a prévia oitiva dos aludidos interessados, estando esse entendimento em plena consonância com a jurisprudência do STF (v.g.: MS-25.116 e MS-25.403) e com a exceção prevista na Súmula Vinculante nº 3 do STF, além de estar em sintonia com a jurisprudência do TCU (v. g.: Acórdão 587/2011-TCU-Plenário, entre outros) .
13.	O TCU deve assinalar a legalidade, portanto, do ato de aposentadoria em favor de Marcos Antônio de Medeiros Parente, concedendo-lhe o respectivo registro, sem prejuízo de anotar  a ilegalidade dos atos de aposentadoria em prol de Francisca de Lourdes Nunes Pereira, Gilson Luiz Paraguassu Bastos, Jadson Medeiros de Morais e José Dantas Pimentel, para lhes negar o respectivo registro, deixando, todavia, de determinar a imediata cessação dos pagamentos inerentes aos "quintos" de função em respeito à decisão prolatada pelo STF no bojo do RE 638.115-CE."  (grifou-se) 
4.	A suposta ilegalidade do referido ato de aposentadoria teria resultado, ali, da indevida incorporação da parcela como "quintos" pelo exercício de funções no período compreendido entre a promulgação da Lei nº 9.624, de 1998, e a edição da MP nº 2.225-48, de 2001.
5.	A Diretoria-Geral do Senado Federal acostou, todavia, os seus embargos de declaração à Peça 18, por intermédio da Advocacia do Senado Federal, tendo arguido a subsistência de contradição no referido Acórdão 5732/2020-TCU-Segunda Câmara, ao ter anunciado, mas não ter acompanhado, a proposta da unidade técnica no sentido da legalidade, com o respectivo registro, para o aludido ato de aposentadoria em prol de Jadson Medeiros de Morais.
6.	Bem se vê que, ao analisar o aludido ato de aposentadoria, a unidade técnica teria realmente assinalado que, a partir da informação prestada pelo Senado Federal à Peça 18 (p. 7) , já teria sido absorvida a suscitada parcela incorporada como "VPNI 6/10 FC05" em face do período entre 8/4/1998 e 4/9/2001, inexistindo, assim, a aludida parcela de VPNI nos proventos do correspondente servidor, e por essa linha, a Sefip teria emitido o seu parecer nos seguintes termos:
	" (...) 33. Constata-se também que o Acórdão 201/2020-TCU-Primeira Câmara (Ministro-Relator Weder de Oliveira) foi no mesmo sentido de se alinhar à decisão do STF supramencionada.
	34. Assim, no caso concreto, por se tratar de decisão administrativa, entende-se que deve ser determinado ao Gestor de Pessoal que promova o destaque da parcela de quintos incorporada com amparo em funções comissionadas exercidas entre 8/4/1998 a 4/9/2001 e transforme-a em "Parcela Compensatória" a ser absorvida por quaisquer reajustes futuros, consoante decidido pelo STF no RE 638.115/CE.
	35. Nada obstante, deve-se dispensar a devolução dos valores indevidamente recebidos de boa-fé, nos termos do Enunciado 106 da Súmula de Jurisprudência deste Tribunal.
	36. Tal procedimento foi adotado pela Unidade Jurisdicionada no ato de Jadson Medeiros de Morais, consoante esclarecimentos do Gestor de Pessoal e em consulta ao contracheque do interessado (anos de 2017 e 2018, como exemplos) .
	37. Submetido às críticas do sistema Sisac, apontou-se que o interessado Jadson Medeiros de Morais não possuiria tempo suficiente para aposentadoria com o fundamento informado.
	38. Contudo, consoante o Acórdão 2943/2010-TCU-Plenário, de relatoria do Ministro Raimundo Carreiro, esta Corte de Contas autorizou o Senado Federal a considerar as atividades realizadas pela Policia daquele órgão como sendo de natureza policial. Portanto, não há irregularidade que possa macular o ato do interessado."  (grifou-se) 
7.	A Sefip teria aí anotado, adicionalmente, que, sob a relatoria do Ministro Raimundo Carreiro, o Acórdão 2943/2010-TCU-Plenário teria autorizado o cômputo do tempo de atividade policial junto ao Senado Federal para a aposentadoria especial em favor de Jadson Medeiros de Morais.
8.	O TCU deve conhecer, portanto, dos presentes embargos para, no mérito, dar-lhes o suscitado provimento e, assim, promover a suscitada modificação no referido Acórdão 5732/2020-TCU-Segunda Câmara, passando a assinalar, então, a subsequente legalidade em prol do aludido ato de aposentadoria.
Ante o exposto, pugno pela prolação do Acórdão ora submetido a este Colegiado.
TCU, Sala das Sessões, em tagDataSessao.
Ministro-Substituto ANDRÉ LUÍS DE CARVALHO 
Relator